臺灣高等法院刑事判決　　　　　　　　　　　　九十三年度上更(二)字第四八六號
　　上　訴　人
　　即　被　告　丙○○
　　　　　　　　丁○○
右上訴人，因山坡地保育利用條例等案件，不服臺灣桃園地方法院，八十六年度訴字
第一一七八號，中華民國八十七年五月二十六日第一審判決（起訴案號：臺灣桃園地
方法院檢察署八十六年偵字第八五九三號、九九０四號）提起上訴，本院判決如左：
    主  文
原判決關於丙○○、丁○○部分撤銷。
丙○○共同在私人山坡地從事開挖整地、堆積土石、處理廢棄物，致生水土流失，處
有期徒刑捌月。
丁○○共同在私人山坡地從事開挖整地、堆積土石、處理廢棄物，致生水土流失，累
犯，處有期徒刑柒月。
    事  實
一、丙○○所有坐落於桃園縣龍潭鄉○○○段第六六三、六六四、六六四之一、六六
    六、六九六、六九八、七０一之一、七０一之二、七０一之三、七０六之三等十
    筆地號土地，已於民國六十八年十一月二十一日，經行政院以台六八經字第一一
    七０一號函核定並經臺灣省政府於六十九年二月六日以府農字第一二０一六六號
    公告為山坡地保育利用條例所定之山坡地，復經同府於八十五年三月六日以八五
    府農水字第一二三一四號公告沿用為水土保持法所稱之山坡地，其為開發堆積土
    石、處理廢棄物或其他開挖整地，應先擬具水土保持計畫，並應經調查規劃依水
    土保持技術規範實施水土保持之處理及維護。丙○○竟擅自於八十六年二月二十
    六日與甲○○（此人部分已經原審判處有期徒刑八月，緩刑三年確定）通謀虛偽
    訂定土地租賃契約，將上開山坡地佯以每月新台幣（下同）二萬元之租金出租予
    甲○○，租期為一年，實際上卻與甲○○勾串，由甲○○將上開山坡地闢為棄土
    場，供傾倒營建廢棄物。甲○○旋於同月底某日與其具有犯意聯絡之丁○○（曾
    於八十四年間因重利案件，經原審法院判處有期徒刑三月，於八十五年三月八日
    易科罰金執行完畢）、葉雲星（未據起訴）等共同負責在現場管理，以每車五百
    元之代價，供營建商雇車將營建廢棄之土石磚塊等廢料堆置該山坡地，並由葉雲
    星雇請不知詳情之黎燕寶在現場以挖土機（俗稱怪手）處理後續事宜，每日扣除
    怪手費用之所得，由丁○○、葉雲星平分，其中怪手費係以工時計費，五千元為
    四小時，八千元為九小時，一萬二千元為十二小時，鍾、葉二人並將每車五百元
    中之一百至一百五十元交付甲○○處理。上開山坡地計約堆置營建廢棄土石、磚
    塊等廢料面積０‧五公頃，因未施作坡面保護，及設置擋土牆等防止土壤流失之
    水土保持計畫設施，致土石裸露，破壞山坡地水土保持功能及水源涵養，致造成
    沖蝕、塌方，危及下方田地、房舍、道路及橋樑之安全。嗣於八十六年三月十二
    日，經桃園縣龍潭鄉公所農業課人員當場查獲。
二、案經桃園縣政府移送及桃園縣政府警察局平鎮分局報請臺灣桃園地方法院檢察署
    檢察官偵查起訴。
    理  由
壹、程序方面：
一、上訴人即被告丙○○在本院更一審時，具狀撤回上訴，有其撤回上訴狀在案（本
    院更(一)卷三九至四一頁）可徵，但既經本院前審判決，即與刑事訴訟法第三百五
    十四條所定：「上訴於判決前，得撤回之。」不符，依司法院院字第七五九、九
    八三號解釋、最高法院四十六年台上字第四八六號判例意旨，自無准許撤回上訴
    之餘地，合先敘明。
二、被告丙○○已經合法傳喚，無正當之理由不到庭，爰不待其陳述，逕行判決。
貳、實體部分：
一、上訴人即被告丁○○對於其在右揭時、地，因受共犯甲○○邀約，與另共犯葉雲
    星合夥在被告丙○○所有之上開土地上，負責向前來棄置營建廢料之建商收款，
    每車五百元，其中分給甲○○一百至一百五十元，餘款扣除應予現場挖土機駕駛
    黎燕寶按時計價之工資外，與葉雲星均分，嗣因未依法擬具水土保持計畫，申請
    主管機關核准，而經桃園縣龍潭鄉公所人員查獲、發單制止等情，均已坦承不諱
    ；被告丙○○雖未到庭，而據其先前所為陳述，對於上開土地屬其所有，且經政
    府公告為山坡地，卻遭甲○○等人設為俗稱棄土場之營建廢料堆置處所等情，亦
    坦認不虛，該二被告所供，核與共犯甲○○、葉雲星所述相符，其中設置棄土場
    而有害水土保持之情，復經證人即桃園縣政府農業局技士陳玉樹、龍潭鄉公所承
    辦人張世鉅供述綦詳，且有土地登記謄本（八五九三號偵卷二五至三０頁）、臺
    灣省政府公告（同上卷二三頁）、臺灣省山坡地範圍地段明細表（同上卷二二頁
    ）、地籍圖（同上卷二四頁）、桃園縣龍潭鄉違規使用山坡地（八十六年三月十
    二日）查報表、制止通知書（以上見同上卷八、九頁）、桃園縣政府八十六年三
    月十四日八六府農保字第０四七０七六號函（同上卷六頁）、八十六年三月二十
    七日桃園縣山坡地保育利用管理查報與取締案件會勘記錄（記載違規面積約０‧
    五公頃，原審卷一０八頁）、現場照片（本院更(二)卷）、桃園縣政府違反水土保
    持法案件處分書（同上偵卷四頁）、罰鍰催繳通知書及繳納單（以上見本院更(二)
    卷）等在案可資佐證。
二、雖被告丁○○辯稱：伊不知該處係山坡地而誤觸法律云云；另被告丙○○則以伊
    係單純將土地出租予甲○○作農牧使用，不料甘某竟違規設置棄土場，伊實無辜
    受牽累云云置辯。惟查：
　(一)上開土地係屬山坡地，乃顯而易見之事，其所有權人即被告丙○○更供明其上「
  　原來上面沒有種什麼，只有發一些竹子跟草」等語（本院更(一)卷五二頁），桃園
    縣政府八十七年十月二十七日八七府農保字第二０二一二０號函亦謂「當地原為
    青翠休耕農地」（本院上訴卷三八頁），被告丁○○既在現場負責管理司機棄置
    營建廢料，自難諉稱不知係山坡地，何況山坡地禁止傾倒廢棄物料，已經政府明
    令宣導，並經媒體多方報導，乃眾所週知之事，被告丁○○辯稱無犯罪認識云云
    ，無非畏罪飾卸之詞，不足採信。
　(二)被告丙○○固提出其在八十六年二月二十六日與甲○○簽訂之土地租賃契約書，
  　辯稱：伊遭甲○○所騙，違規使用伊土地云云，並提出該契約書（原審卷六九至
    七二頁）為證；然則該契約書實際上只不過為應付公權力機關而通謀虛偽簽立，
    茲分析如下：
　　1.就契約內容以觀，其中第二條約定：「租賃期限經由甲乙雙方（按指丙○○、
  　　甲○○）同意洽訂為一年，即自民國八十六年二月二十六日起至八十七年二月
    　二十五日止。」第三條約定：「每月每坪租金訂為新台幣貳萬元整。…」第五
      條約定：「本契約簽立同時，乙方應一次交付押租保證金新台幣壹拾萬元整給
      予甲方。…」第九條約定：「乙方就租賃標的土地之運用，以推廣農牧業為主
      ，如有違反政府頒訂土地分區使用限制等規定，經有關機關裁處停止營業或罰
      鍰或其他處分時，乙方應負完全之責任，與甲方無涉。」第十條約定：「乙方
      未經甲方同意，不得將租賃標的物之全部或一部出借、轉租、頂讓、變更使用
      ，或以其他變相方法交由他人使用，亦不得存放危險物品。」但實際上，根本
      未有租金、保證金之交付，已經被告丙○○供明（本院更(一)卷五二頁），甲○○旋又與被告丁○○簽立土地整地合約書，時間恰與上開租賃契約之期限相同
      ，其中第三條約定：「乙方（按指丁○○）在施工期間不得傾倒家庭垃圾、工
      業廢料、化學廢水、醫療廢料。…」第四條約定：「上述工程確保工程順利完
      成，乙方必須負責支付新台幣伍拾萬元整，做為保證金給予甲方（按指甲○○
      ），甲方須開立商業本票作為雙方之保證。如工程期間開據（按為「具」之誤
      寫）罰單，甲方可提用保證金繳交…」，有該合約書在案（八八七九號偵卷一
      ０、一一頁）可稽，如謂係作農牧使用，何以約定租金計價單位為每坪二萬元
      ？又何以甲○○與被告丁○○所定合約書係「整地」？又何以係禁倒家庭垃圾
      、工業廢料、化學廢水、醫療廢料，卻不包含營建廢料？尤其被告丁○○根本
      未實際交付五十萬元現金予甲○○，作為履約保證金，而僅表面簽發五十萬元
      本票交付甲○○，甲○○卻又未依約亦簽發同面額之商業本票交丁○○，以為
      雙方保證，復據被告丁○○供述綦詳（本院更(二)卷九十三年九月十七日筆錄）
      ，足見上開二份文書只不過係為應付公權力機關而通謀虛偽簽立之契約而已，
      所謂租金、押租保證金、履約保證金云云，均屬虛幻，均不足資為有利於被告
      等認定之依據。
　　2.再就被告丙○○與共犯甲○○偽立之租賃契約書經過以言，係該二人親自洽商
  　　作成契約，簽訂當天係甲○○獨自一人前往被告丙○○負責經營之百家麟建設
    　開發股份有限公司營業所，來已經事先打印完成之契約書，由該公司業務經
      理乙○○在被告丙○○當面指示下代為簽名、蓋章，現場未見金錢收受，乙○○並係單純在不明詳情之情況下作為，丙○○指稱未親自過問簽約之事，係乙○○自行作主，根本不實，已經證人乙○○到庭供證歷歷（本院更(二)卷同上筆
      錄），足見被告丙○○先前所辯伊人在臺北，不在龍潭，契約係乙○○處理，
      伊不知詳情云云，要係畏罪推諉之詞，不足採信。
　(三)事實上，被告丙○○除提供土地供作本件棄土場之用外，據被告丁○○在原審供
  　稱：「（問：梁知否現場有廢棄物？）泥土他知道，他有到現場看，並稱不能倒
    家庭垃圾。」（原審卷一二八─一頁反面）在本院前審仍稱：「丙○○曾去過一
    次」（本院上訴卷六０頁）嗣經本院再度以證人身分予以訊問，堅稱：「（問：
    對原審卷一二八之一頁反面你之所言有何意見？）實在。」（本院更(二)卷同上筆
    錄）再參以共犯葉雲星供稱：「只要工地出來（單純土方、工地水泥袋、便當盒
    、木材、板子、磚瓦），我們認定非家庭垃圾，便讓其倒。」（原審卷一二八頁
    ）足見被告丙○○確實知情，並參與其事，所辯伊不知情，係受甲○○所利用、
    詐騙云云，要無可信。
　(四)被告丁○○已坦承係與葉雲星具有合夥、股東關係（本院更(二)卷九十三年九月三
  　日筆錄），又直承與甲○○具有合作關係（本院上訴卷二三頁反面），參以上開
    通謀虛偽簽訂之「土地整地合約書」上記載「立同意合約書人」為甲○○、丁○○，而「見證人」則為葉雲星，再衡以其三人關於土頭款每車五百元均有一定比
    例、額數之分取，有如前述，及甲○○坦稱：「我一開始就是跟葉雲星與丁○○
    做。」（本院更(一)卷二一頁），足見其三人間就經營本件俗稱「棄土場」之事，
    具有犯意聯絡及行為分擔。
　(五)被告丙○○既與甲○○通謀簽訂租賃契約書，亦如前述，被告丙○○雖先稱租給
  　甲○○種茶（原審卷五九頁），嗣又改稱係種茶及水果（本院更(一)卷七六頁），
    另又翻稱「作農物用，做有關蔬菜、水果，沒有其他的。」（同上卷九０頁），
    甲○○則係先稱要種茶（八八七九號偵卷四頁），嗣稱係要種營養豆、火龍果（
    原審卷六一頁反面），再改稱茶、營養豆、火龍果三樣都種（原審卷六二頁），
    二人所供不但相齟齬，且各所供先後不一，己見不實，證人乙○○且證稱伊未曾
    代收到鄉公所開具之本件罰單等語（本院更(二)卷九十三年九月十七日筆錄），亦
    見甲○○所稱罰款通知係丙○○工務所小姐通知伊去拿云云（原審卷六三頁），
    並非實在，且所稱向丙○○租地之租金二萬元於第二天交付（原審卷六一頁反面
    ），要與被告丙○○在本院更(一)審所供未拿到錢等語（本院更(一)卷五二頁）不符
    ，雖丙○○在原審曾稱：「他（按指甲○○）當場給我一個月租金（二萬元）」
    （原審卷六０頁），卻與上開證人乙○○所證不合，且依其通謀所訂立之租賃契
    約書係約定每月每坪租金二萬元，而非全部土地租金總數一月二萬元，有該租賃
    契約書可稽，益見被告丙○○與共犯甲○○之間具有合作關係，卻不願據實坦承
    係共同設置棄土場，而各別推諉飾卸，被告丙○○應與丁○○、葉雲星間具有間
    接之犯意聯絡與行為分擔，不容狡展，否則何以在甲○○之中間介入下，上開二
    份契約書之簽約日期竟如此緊接？被告丁○○並坦稱伊等係在簽訂文書後一、二
    日內即開始供人棄置營建廢料（本院更(二)卷九十三年十月十三日筆錄）？
　(六)至於被告丁○○一度供稱：「（問：在整地時，丙○○有無去過現場？）沒有，
  　我在法院才看過丙○○。」「（問：為何在地院時，有承認丙○○有到過現場？
    ）我沒有說。」（本院上訴卷二五頁）因已在本院更(二)審中明確指陳上開說法不
    實，足見上開有利於被告丙○○之供詞，係曲意迴護之詞，不足採信，允宜說明
    。
　(七)本件之營建廢料係散置山坡地上現場，並未經依廢棄物清理法之規定予以分類整
  　理，有現場照片在案可稽，可見不能視為可以回收之資源，而係違規棄置之廢料
    ，亦併此指明。且本件違規面積約０‧五公頃，有八十六年三月二十七日之會勘
    記錄在案（本院更(二)卷）可參，被告丁○○辯稱僅三、四百車次廢土，尚無可信
    。
　(八)綜合上述，被告二人犯罪事證已臻明確，其二人犯行均堪認定。
三、按在山坡地開發使用，致生水土流失者即應處罰，並不以造成實際損害為必要，
    此觀諸水土保持法第三十二條第一項規定即可得知。本件山坡地堆置廢棄物有數
    萬立方公尺，與毗鄰地高低落差約二層樓房，所填倒廢棄物無實施水土保持措施
    ，致每遇豪雨、颱風有污水滲出、土石流失、滑動塌坊之現象，此有桃園縣政府
    八十七年十月二十七日八七府農保字第二０二一二０號函在卷足稽，核被告等所
    為，係犯水土保持法第三十二條第一項之罪。檢察官認被告之行為另犯山坡地保
    育利用條例第三十五條第三項之罪，然依水土保持法第一條第二項規定：「水土
    保持，依本法之規定，本法未規定者，適用其他法律之規定。」足見水土保持法
    就立法體例而言，僅水土保持法未規定時，始有其他法律適用之餘地，故水土保
    持法係特別法，山坡地保育利用條例係普通法，則本案自當適用特別法即水土保
    持法第三十二條第一項處斷（參見10.18.司法院第四十五期司法業務研究會研討
    意見）。又檢察官認被告等所為另犯山坡地保育利用條例第三十四條第一項之罪
    ，然該罪構成要件係指在公有地或他人山坡地內擅自墾殖為前提，而本件為自有
    山坡地，與該罪要件未合，被告等難以成立該罪，惟公訴人認此部分與有罪之水
    土保持法第三十二條第一項有想像競合犯之裁判上一罪關係，故不另為無罪諭知
    。被告丙○○、丁○○與甲○○、葉雲星間有犯意聯絡及行為分擔，均為共同正
    犯。其中被告丙○○並為間接共同正犯。又其等有利用不知詳情之黎燕寶從事犯
    罪行為，為間接正犯。被告丁○○曾於八十四年間，因重利罪經原審法院判處有
    期徒刑三月，於八十五年三月八日執行完畢，此有本院被告全國前案紀錄表一份
    在卷可按，其於五年內再犯本件有期徒刑以上刑之罪，為累犯，依法加重其刑。
四、原審論處被告罪刑，本非無見，惟查被告所犯為水土保持法第三十二條之罪，原
    判決(一)論處山坡地保育利用條例第三十五條第三項之罪，適用法律錯誤，自有未
    洽。(二)認被告丁○○犯罪行為之終止日為八十六年四月初，亦非正確（此部分詳
    見後述）。被告二人上訴否認犯罪而指摘原判決不當，固無理由，惟原判決既有
    可議，即屬無可維持，應予撤銷改判。被告等一夥人在山坡地違法設置棄土場，
    既未擬具水土保持計畫，又未切實施作水土保持工程，對於環境造成危害實大，
    量刑實不能過寬，姑念被告丁○○犯罪後已坦認過錯，其等並在現場圍籬，採取
    補救措施，爰審酌上情及分別斟酌被告之素行、智識程度、犯罪之動機、目的、
    手段等一切情狀，各量處如主文所示之刑，以示儆懲。
五、公訴意旨另略謂：被告二人夥同吳錦貴、甲○○尚在八十六年三月十三日至五月
    十日止，仍在現場整地、濫墾、傾倒廢棄物、垃圾、埋設管線，開闢道路而有嚴
    重破壞水土保持功能情形，因認此部分亦涉犯上開相同罪名云云。公訴人認被告
    二人有此部分罪嫌，係以八十六年五月十日之「桃園縣山坡地保育利用管理查報
    與取締案件會勘記錄」（八五九三號偵卷二一頁），仍有違規情事，資為其論據
    。惟訊據被告丁○○則堅決否認此部分犯罪，辯稱伊自收得八十六年三月十二日
    之制止通知書後，即行停止，以後諸事係甲○○與葉雲星雇請吳錦貴所為，與伊
    無關，不應將帳算伊頭上等語，另被告丙○○在本院前審亦否認知情而參與其事
    。經查此部分違規傾倒廢料之事，係吳錦貴所為，已經吳錦貴供承在卷（八八七
    九號偵卷三二頁），核與甲○○所供：丁○○整地作了十幾天後，因被開罰單，
    就不敢做了，才由吳錦貴來整地等語（同上偵卷二七頁反面）相符，且衡以吳錦
    貴違法之事，係被告丁○○報警而查辦，有其報案筆錄可稽之情，足見被告丁○○所辯，尚屬可信。至於吳錦貴在與丁○○當面對質前，固曾稱：係丁○○叫伊
    在該處整地云云（同上偵卷二七頁反面），但既事後改口有如前述，自不能憑以
    作為不利於被告丁○○認定之依據；又甲○○雖在偵查中稱：被告丁○○係八十
    六年四月初開始整地云云（同上卷頁），要與上開三月十二日制止書所示情形不
    符，復經其在本院更(一)審中澄清：「丁○○做的部分是照片上半段，範圍沒這麼
    大，因為後來是吳錦貴做的。」（本院更(一)卷二一頁），自亦不能以甲○○在偵
    查中所為不實供述，遽憑以認定被告丁○○有此部分犯罪情事。又關於被告丙○○部分，據當時實際在場負責處理棄土事宜之吳錦貴供稱：係葉雲星叫伊去處理
    等語（原審卷一０四頁反面），既未指出係與被告丙○○有直接關連，依嚴格證
    據法則，尚難逕認被告丙○○就此部分之事有參與之情。此外，別查無其他積極
    事證足證被告二人有此部分犯罪情事，因公訴人認此部分與上開論罪部分具有構
    成同一事實之關係，此部分爰不另為無罪之諭知。
六、移送併辦意旨略謂：被告丙○○係龍潭鄉○○○段六六三、六六四、六六四─一
    地號土地地主，未向主管機關申請准核，亦未擬具水土保持計畫，擅自於該土地
    上傾倒垃圾、建築廢棄物及廢土等，破壞該區之生態景觀與環境，嚴重影響水土
    保持涵養功能，致大面積土石裸露，部分土石滑落流失，危及下游鄰地及農耕作
    物，經主管機關於八十七年三月九日十時三十分會勘查報。因認被告丙○○此部
    分所為，涉犯水土保持法第三十二條、山坡地保育利用條例第十條、第三十四條
    之罪嫌云云。惟查：
　(一)上開違反山坡地保育利用條例罪，係以在公有或他人山坡地內為之，作為犯罪構
  　成要件，而此部分之山坡地既屬被告丙○○所有，有其土地登記謄本在案（七三
    四六號偵卷一八至二三頁）可憑，自無成立該罪之餘地，此部分移送併辦意旨，
    核有誤會，合先敘明。
　(二)至於違反水土保持法罪嫌部分：被告丙○○自警訊迄本院前審，均堅決否認此部
  　分犯罪，辯稱伊早將該處圍籬，可能係他人偷偷傾倒廢棄物，絕非伊所為等語。
    事實上，上開土地確早經被告丙○○以鐵板予以圍籬，並以木板製成告示牌，載
    明「私人土地、嚴禁傾倒垃圾及棄土、違者送警究辦」，有其辯護人於八十六年
    十二月三十日原審開庭時，當庭提出之照片四張在卷（原審卷一二０頁）可證，
    參以主管機關於八十七年三月九日會勘紀錄載明：「案經民眾（地主）現場查獲
    」，有該記載存卷（七三四六號偵卷一０頁反面）可稽，核與被告丙○○在警訊
    時所供係伊「向警所報案，由警方一同前往現場，而現場有一部怪手停放，及工
    作人員在場，並未發現有施工及正在傾倒廢土之貨車，我也上前查問及制止。」
    （同上偵卷四頁正面）相符，該現場工作人員臧道德則供稱係蘇寬裕要伊前去施
    工，伊不認識丙○○等語（同上偵卷六、七頁），蘇寬裕亦稱伊係鄰地買受人，
    雇用臧道德在現場施工從事埋設水管、疏通水道工作等語（同上偵卷九頁正面）
    ，衡以該處係在山坡上，竟要埋水管、通水道，則其用心如何，實不言可喻，足
    見被告丙○○否認係伊所為，而係遭人偷倒垃圾等情，尚屬可信。此外，別查無
    其他積極確證可證被告丙○○有此部分移來併辦之犯罪情事，此部分仍應退由原
    檢察官自行依法處理。
據上論斷，應依刑事訴訟法第三百六十九條第一項前段、第三百六十四條、第二百九
十九條第一項前段、第三百七十一條，水土保持法第三十二條第一項，刑法第十一條
前段、第二十八條、第四十七條，判決如主文。
本案經檢察官邱美育到庭執行職務。
中　　　華　　　民　　　國　　九十三　　年　　　十　　　月　　二十七　　日
                              臺灣高等法院刑事第十四庭
                                  審判長法  官　陳　祐　輔
                                        法  官　邱　瑞　祥
                                        法  官　洪　昌　宏
右正本證明與原本無異。
如不服本判決，應於收受送達後十日內向本院提出上訴書狀，其未敘述上訴之理由者
並得於提起上訴後十日內向本院補提理由書（均須按他造當事人之人數附繕本）。
                                        書記官　廖　月　女
中　　　華　　　民　　　國　　九十三　　年　　　十　　　月　　二十九　　日
附錄：本案論罪科刑法條全文
水土保持法第三十二條第一項
在公有或私人山坡地或國、公有林區或他人私有林區內未經同意擅自墾殖、占用或從
事第八條第一項第二款至第五款之開發、經營或使用，致生水土流失或毀損水土保持
之處理與維護設施者，處六個月以上五年以下有期徒刑，得併科新台幣六十萬元以下
罰金。但其情節輕微，顯可憫恕者，得減輕或免除其刑。
前項情形致釀成災害者，加重其刑至二分之一；因而致人於死者，處五年以上十二年
以下有期徒刑，得併科新台幣一百萬元以下罰金；致重傷者，處三年以上十年以下有
期徒刑，得併科新台幣八十萬元以下罰金。
因過失犯第一項之罪致釀成災害者，處一年以下有期徒刑，得併科新臺幣六十萬元以
下罰金。
第一項未遂犯罰之。
犯本條之罰者，其墾殖物、工作物、施工材料及所使用之機具沒收之。
